【裁判字號】    99,交聲,1541
【裁判日期】    990625
【裁判案由】    聲明異議
【裁判全文】
臺灣高雄地方法院交通事件裁定        99年度交聲字第1541號
原處分機關  高雄市政府交通局
異  議  人
即受處分人  甲○○
上列異議人因違反道路交通管理處罰條例案件，對於高雄市政府
交通局於民國99年5 月27日所為高市交裁字第裁32-B00000000號
裁決處分聲明異議，本院裁定如下：
    主  文
原處分撤銷。
甲○○汽車駕駛人駕駛汽車經測試檢定酒精濃度超過規定標準，
（扣除已繳納刑事緩起訴處分金新臺幣肆萬元）處罰鍰新臺幣玖
仟伍佰元，吊扣小型車普通駕駛執照拾貳個月，並應接受道路交
通安全講習。
    理  由
一、異議意旨略以：異議人即受處分人甲○○（下稱異議人）於
    民國98年1 月21日上午7 時15分許，酒後駕駛車牌號碼3595
    -LX 號自用一般小客車行經高雄市○○區○○路與高速公路
    匝道口，為警攔檢查獲吐氣中酒精濃度達每公升0.66毫克，
    有汽車駕駛人酒精濃度超過規定標準之違規情事而予舉發，
    經高雄市政府交通局認為違規事實明確，依道路交通管理處
    罰條例第35條第1 項第1 款規定，裁處罰鍰新臺幣（下同）
    49,500元，吊扣駕駛執照12個月，並施以道安講習，罰鍰及
    駕駛執照已於98年6 月15日繳納、繳送。惟異議人前開同一
    事件因觸犯刑法公共危險罪，已經檢察官緩起訴處分確定，
    並繳納緩起訴處分金40,000元執行完畢，爰聲請本院撤銷裁
    決處分等語。
二、程序部分；
  (一)按道路交通管理處罰條例所定罰鍰之處罰，受處罰人接獲違
    反道路交通管理事件通知單後，於15日內得不經裁決，逕依
    第92條第3 項之罰鍰基準規定，向指定之處所繳納結案；不
    服舉發事實者，應於15日內，向處罰機關陳述意見；其不依
    通知所定期限前往指定處所聽候裁決，且未依規定期限繳納
    罰鍰結案或向處罰機關陳述意見者，處罰機關得逕行裁決之
    。而受處分人，不服道路交通管理處罰條例第8 條主管機關
    所為之處罰，得於接到裁決書之翌日起20日內，向管轄地方
    法院聲明異議，道路交通管理處罰條例第9 條第1 項、第87
    條第1 項分別定有明文。是受處分人之聲明異議，須以處罰
    機關之裁決為對象，若無裁決之存在，即無從向法院聲明異
    議，合先敘明。
  (二)次按憲法第16條所規定之訴訟權，係以人民於其權利遭受侵
    害時，得依法請求法院救濟為其核心內容。而訴訟救濟應循
    之審級、程序及相關要件，則由立法機關衡量訴訟案件之種
    類、性質、訴訟政策目的，以及訴訟制度之功能等因素，以
    法律為正當合理之規定，大法官會議釋字第574 號、第629
    號解釋理由書足資參照。又依道路交通管理處罰條例第92條
    第3 項規定：「本條例之罰鍰基準、舉發或輕微違規勸導、
    罰鍰繳納、向處罰機關陳述意見或裁決之處理程序、分期繳
    納之申請條件、分期期數、不依限期繳納之處理、分期處理
    規定及繳納機構等事項之處理細則，授權由交通部會同內政
    部定之。」，並因而制定違反道路交通管理事件統一裁罰基
    準及處理細則，此觀該細則第1 條：「本細則依道路交通管
    理處罰條例第九十二條第三項規定訂定之。」即可明之。是
    關於人民權利受侵害時，得請求法院救濟之相關審級、程序
    及相關要件，均應由法律為之，否則應有法律之明確授權，
    始得以法規命令為之。惟依道路交通管理處罰條例第92條第
    3 項授權內容及違反道路交通管理事件統一裁罰基準及處理
    細則所規定之內容觀之，道路交通管理處罰條例並未就受處
    分人得向法院提起救濟之審級、程序及相關要件等加以授權
    ，僅授權關於向處罰機關陳述意見或裁決之處理程序等相關
    處理細則，而違反道路交通管理事件統一裁罰基準及處理細
    則第59條第2 項規定：「依第48條第1 項辦理經繳納罰鍰後
    ，若有不服者，得於20日內向處罰機關陳述。」，亦僅係關
    於向處罰機關陳述意見之規定，並未規範受處分人未於20日
    內陳述有何失權效果。
  (三)又依行政罰法第42條規定：「行政機關於裁處前，應給予受
    處罰者陳述意見之機會。但有下列情形之一者，不在此限：
    一已依行政程序法第39條規定，通知受處罰者陳述意見。二
    已依職權或依第43條規定，舉行聽證。三、大量作成同種類
    之裁處。…」。是關於「陳述意見」為專有名詞，在行政程
    序中有其一定之意涵，且其法律效果，在拘束行政程序之合
    法性，而非限制人民之權利，若無法定事由未予受處分人陳
    述意見之機會，則該行政處分即生瑕疵，非謂受處分人未為
    陳述即喪失其救濟之權利，而與訴願、申訴、聲明異議、申
    覆等名詞有別，不應有所混淆。從而，本細則第59條第2 項
    所規定之「陳述」，雖與行政罰法之「陳述意見」用語不同
    ，然亦不應任意解為：若未為陳述，即喪失救濟權利或行政
    處分即告確定。
  (四)再依違反道路交通管理事件統一裁罰基準及處理細則第41條
    第1 項規定：「本條例所定罰鍰之處罰事件已依限期到案…
    列情形之一者，得不經裁決逕依基準表期限內自動繳納之規
    定收繳罰鍰結案…」、第2 項規定：「行為人逾指定應到案
    日期後到案，而有前項第1 款、第2 款情形者，得逕依基準
    表逾越繳納期限之規定，收繳罰鍰結案。」、同條第4 項規
    定：「處罰機關對於非屬第1 項情形之案件，或行為人到案
    陳述不服舉發者，應使用違反道路交通管理事件裁決書裁決
    之。」是受處分人雖依期限繳款，亦得表示不服，非謂依期
    限到案並繳款後，至20日內未依違反道路交通管理事件統一
    裁罰基準及處理細則陳述之規定，是否即不得再行不服，此
    涉及人民訴訟權之核心問題，該細則並未經母法之授權業如
    前述，從而，若依該細則之規定限制人民之訴訟權，即有未
    洽；又該條第1 項、第4 項所稱「結案」，係行政作業上之
    用語，與「確定」之概念不同，而結案之原因甚多，而裁罰
    確定僅係其中一種原因而已，自不得謂「結案」後，該項處
    分即行確定，而不得再行救濟。復參以受處分人若未依期限
    到案及繳納罰鍰者，雖未陳述意見，處罰機關仍得逕行裁決
    ，而使該受處分人有向法院提起救濟之機會，而已依期限到
    案並繳納罰鍰者，即因未為陳述，即喪失救濟之機會，顯有
    輕重失衡之情形。
  (五)綜上所述，異議人雖未依違反道路交通管理事件統一裁罰基
    準及處理細則第59條第2 項而為陳述，惟行政程序中給予人
    民陳述意見之機會，在於規範行政程序之公開、公正與民主
    正當性，及保障人民之權益，並非在限制人民之救濟權利，
    且異議人亦無從依本條例第87條第1 項，就主管機關之裁決
    書聲明異議；何況，本件異議人雖逾期陳述意見，惟監理機
    關既已作成裁決書，亦無不許受處分人聲明異議之理。從而
    ，異議人雖已於98年6 月15日自動到案繳清罰鍰49,500元並
    吊扣駕駛執照，而於收受本件99年5 月27日裁決書後之翌日
    起20日內，以司法狀紙，敘述異議之理由，向原審法院聲明
    異議，其程序即屬適法，應由本院為實體上之審理。
三、實體部分：
  (一)按汽車駕駛人，駕駛汽車經測試檢定有酒精濃度超過規定標
    準之情形者，處新臺幣15,000元以上60,000元以下罰鍰，並
    當場移置保管該汽車及吊扣其駕駛執照一年，道路交通管理
    處罰條例第35條第1 項第1 款定有明文。又：
  1.依行政罰法第26條第1 項規定：「一行為同時觸犯刑事法律
    及違反行政法上義務規定者，依刑事法律處罰之。但其行為
    應處以其他種類行政罰或得沒入之物而未經法院宣告沒收者
    ，亦得裁處之」。上開道路交通管理處罰條例第35條第1 項
    第1 款規定，係對行為人違反行政法上義務規定之行政罰，
    且該條例關於一行為同時觸犯刑事法律及違反行政法上義務
    規定者，並無特別規定，是汽車駕駛人一個酒後駕駛汽車行
    為，經測試檢定酒精濃度超過規定標準，而同時涉犯刑法第
    185 條之3 公共危險罪時，除有行政罰法第26條第1 項但書
    得處以其他種類行政罰者之情形，得由道路交通管理處罰機
    關裁處其他種類之行政罰外，就其罰鍰部分，應依前開行政
    罰法第26條及道路交通管理處罰條例第10條規定移送地方法
    院檢察署處理，其經移送後，除有前開行政罰法第26條第2
    項所定不起訴處分等事由，得依違反行政法上義務規定裁處
    之情形外，不得逕依道路交通管理處罰條例第35條第1 項第
    1 款規定，裁處行為人罰鍰之行政罰。
  2.被告所犯為死刑、無期徒刑或最輕本刑3 年以上有期徒刑以
    外之罪，檢察官參酌刑法第57條所列事項及公共利益之維護
    ，認以緩起訴為適當者，得定1 年以上3 年以下之緩起訴期
    間為緩起訴處分，刑事訴訟法第253 條之1 定有明文，依其
    要件，係就被告之犯嫌事實暫緩起訴，並得課予一定負擔，
    其經檢察官命為金錢給付部分，並得為民事強制執行名義，
    受處分人因上開緩起訴處分而經剝奪之財產權，主觀上就此
    金錢給付義務亦具有強制性、懲罰性，經由緩起訴處分條件
    之履行使其免於遭檢察官發動起訴程序，仍具有替代刑罰之
    效果，廣義而言，自屬實質刑事法律處罰，有行政罰法第26
    條第1 項「一事不二罰」規定之適用。又被告依檢察官緩起
    訴處分命令向國庫繳納一定款項，係履行檢察官為緩起訴處
    分之命令，性質上屬於處分金，與罰金無異。則修正後道路
    交通管理處罰條例第35條第8 項所規定之罰金，解釋上自應
    包括依檢察官處分命令，而向國庫繳款者在內，受處分人既
    依檢察官之緩起訴處分命令向國庫繳款，係在履行檢察官之
    緩起訴處分命令，與受刑事處罰無異，自不應再受行政裁罰
    （臺灣高等法院96年11月刑事庭庭長法律問題研討會決議參
    照）。茲緩起訴處分金與行政罰鍰競合時，道路交通管理處
    罰條例第35條第8 項既為行政罰法第26條第1 項之特別規定
    ，是汽車駕駛人依檢察官緩起訴處分命令繳納之金額，如低
    於道路交通管理處罰條例所裁處罰鍰者，應視同「經裁判確
    定處以罰金低於道路交通管理處罰條例第92條第3 項所訂最
    低罰鍰基準規定」，就其處分金不足最低罰鍰部分，仍得依
    同條例第35條第8 項規定裁決命繳納之。
  (二)本件異議人因前揭違規行為為警舉發後，經高雄市政府交通
    局（下稱原處分機關）認為違規事實明確，於99年5 月27日
    以高市交裁字第裁32-B00000000號裁決依違反道路交通管理
    處罰條例第35條第1 項第1 款規定，裁處罰鍰49,500元，吊
    扣駕駛執照12個月，並施以道路交通安全講習。又異議人前
    開同一事件因觸犯刑事公共危險罪，經臺灣高雄地方法院檢
    察署檢察官98年度偵字第5619號緩起訴處分確定，並已繳納
    緩起訴處分金40,000元執行完畢等情，除據異議意旨陳明在
    卷，並有違反道路交通管理事件裁決書、臺灣高雄地方法院
    檢察署檢察官緩起訴處分書、臺灣高等法院被告前案紀錄表
    各1 份附卷可稽，堪信為真。經查，異議人經檢測其酒精濃
    度超過0.55毫克以上，依道路交通管理事件統一裁罰基準表
    ，其裁罰基準為49,500元，異議人因緩起訴處分繳納40,000
    元既相當於行政罰法第26條第1 項規定之刑事處罰，即不應
    重複處罰，就超過異議人已繳納緩起訴處分金額而低於最低
    罰鍰基準規定部分，則仍得依道路交通管理處罰條例第35條
    第8 項規定裁決處罰。是原處分機關未扣除異議人已繳納緩
    起訴處分金額40,000元部分，仍裁處異議人罰鍰49,500元，
    自有未洽。
四、綜上所述，原處分就異議人前開違規行為裁處罰鍰逾9,500
    元部分既屬違法，應予撤銷。又因本件酒後駕車僅為單一交
    通違規行為，就原處分另吊扣異議人小型車普通駕駛執照12
    個月，並諭令異議人參加道路交通安全講習，與上開因同一
    違規事實所生之處罰結果無從分離，應由本院將原處分全部
    予以撤銷，自為裁定如主文第2 項所示。
五、依道路交通管理處罰條例第87條第2 項、第35條第1 項第1
    款、第24條第1 項第2 款，道路交通案件處理辦法第20條前
    段，裁定如主文。
中    華    民    國    99    年    6     月    25    日
                        交通法庭  法  官  陳松檀
上正本證明與原本無異。
如不服本裁定應於收受送達後5 日內向本院提出抗告書狀敘述抗
告之理由抗告於臺灣高等法院高雄分院。
中    華    民    國    99    年    6     月    28    日
                                  書記官  彭帥雄

司法院資訊處製作；財團法人民間司法改革基金會備份。
